---
title: "ビジュアライゼーション"
subtitle: "データの構造を色にする：3種類のカラーパレットを使いこなそう"
---

```{r library}
#| message: false
#| warning: false
#| code-fold: true
# ggplot2 and extensions
library(ggplot2)
library(ggthemes)
library(ggrepel)
library(midr)
library(midnight)

# data handling
library(dplyr)

# data
library(gapminder)
library(rnaturalearth)
library(fmsb)
```

## **ggplot2** の基礎：*The Layered Grammar of Graphics*

**ggplot2** は、**R** でデータの可視化を行うときに標準的に用いられているパッケージです。

```{r mtcars}
#| fig-height: 5
#| fig-width: 7.5
#| message: false
#| warning: false
#| code-fold: true
ggplot(mtcars, aes(x = hp, y = mpg)) +
  geom_smooth(method = "gam", formula = y ~ s(x, bs = "cs"), 
              color = "grey80", fill = "grey90", alpha = 0.5) +
  geom_point(aes(size = wt, color = factor(cyl)), alpha = 0.8) +
  geom_text_repel(
    aes(label = rownames(mtcars)),
    size = 3,
    box.padding = 0.4,
    point.padding = 0.2,
    segment.alpha = 0.5,
    max.overlaps = 15
  ) +
  scale_size_continuous(range = c(1, 8)) +
  scale_color_brewer(palette = "Set1") +
  labs(
    x = "Gross Horsepower",
    y = "Fuel Efficiency (Miles per Gallon)",
    size = "Weight",
    color = "Cylinders"
  ) +
  theme_midr(grid = "xy") +
  theme(legend.position = "bottom")
```

```{r gapminder}
#| fig-height: 5
#| fig-width: 7.5
#| warning: false
#| message: false
#| code-fold: true
p1 <- ggplot(
  data = gapminder,
  mapping = aes(
    x = gdpPercap,
    y = lifeExp,
    color = continent
  )
) +
  geom_point() +
  geom_smooth(method = "gam", formula = y ~ s(x)) +
  scale_x_log10() +
  scale_color_theme(theme = "moon") +
  scale_fill_theme(theme = "moon")
p1 +
  theme_midr(grid = "xy") +
  theme(legend.position = "bottom") +
  labs(x = "GDP per Capita", y = "Life Expectancy")
```

```{r life_expectancy}
#| fig-height: 5
#| fig-width: 7.5
#| warning: false
#| message: false
#| code-fold: true
japan <- ne_states(
  country = "japan",
  returnclass = "sf"
) |>
  mutate (
    name = name |>
      gsub(pattern = "Ō", replacement = "O") |>
      gsub(pattern = "ō", replacement = "o") |>
      gsub(pattern = "Kochi", replacement = "Kouchi")
  ) |>
  left_join(
    Prefe0 |> select(PNAME, E0F.2020),
    by = c("name" = "PNAME")
  )

legend_label = "Life Expectancy at Birth\n(Female, 2020)"

ggplot(data = japan) +
  geom_sf(
    mapping = aes(
      color = E0F.2020,
      fill = E0F.2020
    )
  ) +
  scale_color_theme("eclipse", middle = 87.74) +
  scale_fill_theme("eclipse", middle = 87.74) +
  coord_sf(
    xlim = c(125.5, 146.5), ylim = c(26.5, 45.0)
  ) +
  labs(fill = legend_label, color = legend_label) +
  theme_midr(grid = "xy") +
  theme(legend.key.height = unit(40, "pt"))
```

Hadley Wickham は、2008年の論文の中で "**A layered grammar of graphics**" という考え方を提唱し、この考え方に基づいて **ggplot2** を実装しました。
**ggplot2** の関数群は、

プロットは、以下の構成要素から成り立っています：

1. `defaults`：グラフで共通して使用する data と mapping を定める基盤。

  - `data`：データセット
  
  - `mapping`：幾何オブジェクトのどの美的属性 (位置、色、サイズなど) にどの変数を割り当てるかを定める規則

2. `layer`：データの可視化を担うレイヤー。

　- `data`
　
　- `mapping`
　
　- `geom` 幾何オブジェクト (Geometric Object) (point, line, bar, ...)
　
　- `stat`: 統計的変換 (identity, count, smoothなど)

　- `position` (Position adjustment)：位置の調整 (stack, dodge, jitterなど)

3. `scale`: データから美的属性へのマッピング。

4. `coord` (Coordinate System)：幾何オブジェクトの位置 ("x", "y", "xmin", "xmax" などの値) をプロット上の領域に移す方法を定める規則。

5. `facet`: データの分割 (パネル分け) 。


この「文法」を愚直にコードに落とし込むと、以下のように記述することになります。

```{r}
#| fig-height: 5
#| fig-width: 5
#| warning: false
#| message: false
#| code-fold: false
ggplot() +
  layer(
    data = diamonds,
    mapping = aes(x = carat, y = price),
    geom = "point",
    stat = "identity",
    position = "identity"
  ) +
  scale_y_continuous() +
  scale_x_continuous() +
  coord_cartesian()
```

- `ggplot()`：プロットを作成するための関数。defaults に対応していて、data と mapping を指定する。
- `aes()`：変数と美的属性の対応付けを mapping として指定できるようにまとめるための関数。
- `layer()`：レイヤーを作成するための関数。
- `scale_[x]_[continuous]()`：美的属性ごとにスケールの種類を指定するための関数。
- `coord_[cartesian]()`：座標系の種類を指定するための関数。

しかし、実際には標準的なレイヤーを作成するための便利なショートカット関数 (`geom_point()` など) が多数用意されており、スケールや座標系もデータに対して適切なものが自動的に選択されるため、私たちが普段書くコードは驚くほどシンプルになります。

```{r}
#| fig-height: 5
#| fig-width: 5
#| warning: false
#| message: false
#| code-fold: false
ggplot(data = diamonds, mapping = aes(x = carat, y = price)) +
  geom_point()
```

### 散布図

geom = "point", stat = "identity", position = "identity"

- geom_point()
- stat_identity()

```{r}
#| fig-height: 5
#| fig-width: 5
ggplot(data = diamonds) +
  geom_point(mapping = aes(x = carat, y = price))
```

### 棒グラフ

geom = "bar", stat = "count", position = "stack"

- geom_bar()
- stat_count()

```{r}
#| fig-height: 5
#| fig-width: 5
ggplot(data = diamonds) +
  geom_bar(mapping = aes(x = clarity))
```

geom = "col", stat = "identity", position = "stack"

```{r}
#| fig-height: 4
#| fig-width: 7
ggplot(diamonds |> dplyr::count(clarity)) +
  geom_col(aes(x = clarity, y = n))
```

### ヒストグラム

geom = "bar", stat = "bin", position = "stack"

- geom_histogram()
- stat_bin()

```{r}
#| fig-height: 5
#| fig-width: 5
ggplot(diamonds) +
  geom_histogram(aes(x = carat), bins = 20)

```

### 折れ線グラフ

geom = "line", stat = "identity", position = "identity"

- geom_line()


## データの構造を「色」にする：3つのカラーパレット

美的属性の中でも、色 (Color / Fill) 」は人間の視覚に最も強く訴えかける要素です。
しかし、データの構造に合わせて「正しいパレット」を選ばないと、グラフはかえって読みにくくなります。

カラースケールは、大きく以下の３種類に分類されます。
データの性質に合わせてこれらを使い分けるのが、美しいビジュアライゼーションの鉄則です。

### 質的パレット (Qualitative)

適したデータ: カテゴリ変数 (例：大陸、性別、血液型) 。

特徴: 色同士に明確な順序や大小関係が「ない」パレットです。各カテゴリがはっきりと区別できることが最優先されます。

```{r}
#| fig-height: 3
#| fig-width: 5
par.midr(mfrow = c(3, 1))
plot(color.theme("okabeito"))
plot(color.theme("Austria"))
plot(color.theme("moon"))
```


### 順序・連続パレット (Sequential)

適したデータ: ゼロから一方向に増加する連続変数 (例：人口、降水量、価格) 。

特徴: 明度や彩度が、低い値から高い値に向かって一方向に滑らかに変化します。

```{r}
#| fig-height: 3
#| fig-width: 5
par.midr(mfrow = c(3, 1))
plot(color.theme("viridis"))
plot(color.theme("mako"))
plot(color.theme("magma"))
```

### 発散パレット (Diverging)

適したデータ: 明確な「中央値」や「基準値」があり、そこからプラス・マイナスに広がる連続変数 (例：気温、基準年からの増減率) 。

特徴: 中央を中立な色 (白や薄いグレー) とし、両極端に向かって異なる2つの色相が濃くなっていきます。

```{r}
#| fig-height: 3
#| fig-width: 5
par.midr(mfrow = c(3, 1))
plot(color.theme("RdBu"))
plot(color.theme("Hiroshige"))
plot(color.theme("eclipse"))
```

5. まとめ
{ggplot2} は、データを Aesthetics にマッピングする強力なキャンバスです。
幾何的オブジェクト (Geom) でデータの「骨格」を作り、データ構造に合致した「3種類のカラーパレット」を適用することで、プロットは単なる図表から、直感的で説得力のある「メッセージ」へと進化します。

ぜひ皆様も、{ggplot2} の拡張パッケージ (ggplot2 extensions) や独自のテーマパッケージを駆使して、ご自身のデータに最適な「色」を与えてみてください。


参考ウェブサイト

-   ggplot2 extensions https://exts.ggplot2.tidyverse.org/

-   all your figure are belong to us https://yutannihilation.github.io/allYourFigureAreBelongToUs/

- Wickham, Hadley A. (2008). "Practical tools for exploring data and models". [link](https://dr.lib.iastate.edu/entities/publication/9210139e-102e-4537-8b6e-7d8197e2f3d8)
