---
title: "データの可視化"
subtitle: "Tokyo.R #120"
date: "2026-04-18"
format:
  revealjs:
    theme: default
    slide-number: true
    code-line-numbers: true
    chalkboard: true
    width: 1280
    height: 720
execute:
  freeze: true
---

```{r library}
#| message: false
#| warning: false
#| echo: false
# ggplot2
library(ggplot2)

# ggplot2 extensions
library(ggrepel)
library(midr)
library(midnight)
library(khroma)
library(MetBrewer)
library(RColorBrewer)
library(viridisLite)

# data handling
library(dplyr)

# data providers
library(gapminder)
library(rnaturalearth)
library(fmsb)
library(ISLR2)

#| echo: false
```


## ggplot2 を使ってみよう

- **探索的な可視化**はデータを理解するための第一歩

- **ggplot2** は探索的な可視化に最適なパッケージ

  - 多彩で柔軟な表現が可能

  - 拡張パッケージも豊富


---


```{r mtcars}
#| fig-height: 5
#| fig-width: 7.5
#| fig-align: center
#| message: false
#| warning: false
#| code-fold: true
ggplot(mtcars, aes(x = hp, y = mpg)) +
  geom_smooth(method = "gam", formula = y ~ s(x, bs = "cs"),
              color = "grey80", fill = "grey90", alpha = 0.5) +
  geom_point(aes(size = wt, color = factor(cyl)), alpha = 0.8) +
  geom_text_repel(
    aes(label = rownames(mtcars)),
    size = 3,
    box.padding = 0.4,
    point.padding = 0.2,
    segment.alpha = 0.5,
    max.overlaps = 15
  ) +
  scale_size_continuous(range = c(1, 8)) +
  scale_color_brewer(palette = "Set1") +
  labs(
    x = "Gross Horsepower",
    y = "Fuel Efficiency (Miles per Gallon)",
    size = "Weight",
    color = "Cylinders"
  ) +
  theme_midr(grid = "xy") +
  theme(legend.position = "bottom")
```


---


```{r gapminder}
#| fig-height: 5
#| fig-width: 7.5
#| fig-align: center
#| warning: false
#| message: false
#| code-fold: true
ggplot(
  data = gapminder,
  mapping = aes(
    x = gdpPercap,
    y = lifeExp,
    color = continent
  )
) +
  geom_point() +
  geom_smooth(method = "gam", formula = y ~ s(x)) +
  scale_x_log10() +
  scale_color_theme(theme = "moon") +
  scale_fill_theme(theme = "moon") +
  theme_midr(grid = "xy") +
  theme(legend.position = "bottom") +
  labs(x = "GDP per Capita", y = "Life Expectancy")
```


---


```{r life_expectancy}
#| fig-height: 5
#| fig-width: 7.5
#| fig-align: center
#| warning: false
#| message: false
#| code-fold: true
japan <- ne_states(
  country = "japan",
  returnclass = "sf"
) |>
  mutate (
    name = name |>
      gsub(pattern = "Ō", replacement = "O") |>
      gsub(pattern = "ō", replacement = "o") |>
      gsub(pattern = "Kochi", replacement = "Kouchi")
  ) |>
  left_join(
    Prefe0 |> select(PNAME, E0F.2020),
    by = c("name" = "PNAME")
  )

legend_label = "Years"

ggplot(data = japan) +
  geom_sf(
    mapping = aes(
      color = E0F.2020,
      fill = E0F.2020
    )
  ) +
  scale_color_theme("eclipse", middle = 87.74) +
  scale_fill_theme("eclipse", middle = 87.74) +
  coord_sf(
    xlim = c(125.5, 146.5), ylim = c(26.5, 45.0)
  ) +
  labs(
    fill = legend_label, color = legend_label,
    title = "Life Expectancy at Birth by Prefecture",
    subtitle = "Japan, Female, 2020 — Average: 87.7 Years"
  ) +
  theme_midr(grid = "xy") +
  theme(
    legend.key.height = unit(55, "pt")
  )
```


---


```{r penguins}
#| fig-height: 5
#| fig-width: 7.5
#| fig-align: center
#| message: false
#| warning: false
#| code-fold: true
ggplot(penguins, aes(x = bill_len, y = bill_dep, fill = species, size = body_mass)) +
  geom_point(shape = 21) +
  scale_fill_theme("mako@qual?alpha=.5") +
  facet_grid(. ~ toupper(island)) +
  labs(x = "Bill Length", y = "Bill Depth", fill = "Species", size = "Body Mass") +
  theme_midr(grid = "xy") +
  theme(
    legend.position = "bottom",
    strip.background = element_rect(fill = "gray10", color = "gray10", size = 1.5)
  ) +
  guides(fill = guide_legend(override.aes = list(size = 4)))
```


---


## The Layered Grammar of Graphics

- プロットは、図形的要素やデータに対する統計処理などの抽象的な構成要素からなる **Layer** を重ねて構築されるもの

1. **Defaults**: プロットで共通して用いる `data` と `mapping`

    **mapping**: 変数と審美的属性の対応関係 / `aes()` 関数で指定

2. **Layer**: 図形的要素 `geom` / 統計的変換 `stat` / 配置調整 `position`

3. **Scale**: データを位置や色などの審美的属性のスケール上の値に変換

4. **Coord**: 位置の値を描画領域の物理的な場所に対応付ける座標系

5. **Facet**: データを分割して小窓で表示する方法の指定


---


### 厳密なコード表現

:::: {.columns}
::: {.column width="50%"}

```{r}
#| echo: true
#| eval: false
ggplot() +
  layer(
    data = diamonds,
    mapping = aes(x = carat, y = price),
    geom = "point",
    stat = "identity",
    position = "identity"
  ) +
  scale_y_continuous() +
  scale_x_continuous() +
  coord_cartesian()
```
:::

::: {.column width="50%"}
```{r}
#| echo: false
#| fig-height: 5
#| fig-width: 5
#| fig-align: center
ggplot(diamonds, aes(carat, price)) +
  geom_point()
```
:::
::::


---


### 実際のコード

:::: {.columns}
::: {.column width="50%"}
```{r}
#| echo: true
#| eval: false
ggplot(diamonds, aes(carat, price)) +
  geom_point()
```

- `geom_*()` や `stat_*()` は必要な要素をデフォルト値で補間した **Layer** を出力

- `scale_*()` や `coord_*()` はデフォルトの設定が適用される

:::

::: {.column width="50%"}
```{r}
#| echo: false
#| fig-height: 5
#| fig-width: 5
#| fig-align: center
ggplot(diamonds, aes(carat, price)) +
  geom_point()
```
:::
::::


---


### 散布図 (Scatter Plot)

-   `geom = "point", stat = "identity", position = "identity"`

-   `geom_point()` で作成 

:::: {.columns}
::: {.column width="50%"}
```{r}
#| echo: true
#| eval: false
ggplot(
  data = diamonds,
  mapping = aes(x = carat, y = price)
) +
  geom_point() +
  scale_x_log10() +
  scale_y_log10()
```
:::

::: {.column width="50%"}
```{r}
#| echo: false
#| fig-height: 4
#| fig-width: 5
#| fig-align: center
ggplot(
  data = diamonds,
  mapping = aes(x = carat, y = price)
) +
  geom_point() +
  scale_x_log10() +
  scale_y_log10()
```
:::
::::


---


### 棒グラフ (Bar Chart) - 度数グラフ

-   `geom = "bar", stat = "count", position = "stack"`

-   `geom_bar()` で作成

:::: {.columns}
::: {.column width="50%"}
```{r}
#| echo: true
#| eval: false
ggplot(
  data = diamonds,
  mapping = aes(x = clarity)
) +
  geom_bar()
```
:::

::: {.column width="50%"}
```{r}
#| echo: false
#| fig-height: 4
#| fig-width: 5
#| fig-align: center
ggplot(
  data = diamonds,
  mapping = aes(x = clarity)
) +
  geom_bar()
```
:::
::::


---


### 棒グラフ (Bar Chart) - 列グラフ

-   `geom = "col", stat = "identity", position = "stack"`

-   `geom_col()` で作成

:::: {.columns}
::: {.column width="50%"}
```{r}
#| echo: true
#| eval: false
ggplot(
  data = diamonds |> count(clarity),
  mapping = aes(x = clarity, y = n)
) +
  geom_col()
```
:::

::: {.column width="50%"}
```{r}
#| echo: false
#| fig-height: 4
#| fig-width: 5
#| fig-align: center
ggplot(
  data = diamonds |> count(clarity),
  mapping = aes(x = clarity, y = n)
) +
  geom_col()
```
:::
::::


---

### ヒストグラム (Histogram)

-   `geom = "bar", stat = "bin", position = "stack"`

-   `geom_histogram()` で作成

:::: {.columns}
::: {.column width="50%"}
```{r}
#| echo: true
#| eval: false
ggplot(
  data = diamonds,
  mapping = aes(x = price)
) +
  geom_histogram(bins = 20) +
  scale_x_log10()
```
:::

::: {.column width="50%"}
```{r}
#| echo: false
#| fig-height: 4
#| fig-width: 5
#| fig-align: center
ggplot(
  data = diamonds,
  mapping = aes(x = price)
) +
  geom_histogram(bins = 20) +
  scale_x_log10()
```
:::
::::


---

### 密度曲線 (Density Plot)

-   `geom = "area", stat = "density", position = "identity"`

-   `geom_density()` で作成

:::: {.columns}
::: {.column width="50%"}
```{r}
#| echo: true
#| eval: false
ggplot(
  data = diamonds,
  mapping = aes(x = price)
) +
  geom_density() +
  scale_x_log10()
```
:::

::: {.column width="50%"}
```{r}
#| echo: false
#| fig-height: 4
#| fig-width: 5
#| fig-align: center
ggplot(
  data = diamonds,
  mapping = aes(x = price)
) +
  geom_density() +
  scale_x_log10()
```
:::
::::


---


### 箱ひげ図 (Boxplot)

-   `geom = "boxplot", stat = "boxplot", position = "dodge2"`

-   `geom_boxplot()` で作成

:::: {.columns}
::: {.column width="50%"}
```{r}
#| echo: true
#| eval: false
ggplot(
  data = diamonds,
  mapping = aes(x = clarity, y = price)
) +
  geom_boxplot() +
  scale_y_log10()
```
:::

::: {.column width="50%"}
```{r}
#| echo: false
#| fig-height: 4
#| fig-width: 5
#| fig-align: center
ggplot(
  data = diamonds,
  mapping = aes(x = clarity, y = price)
) +
  geom_boxplot() +
  scale_y_log10()
```
:::
::::


---


### 折れ線グラフ (Line Chart)

-   `geom = "line", stat = "identity", position = "identity"`

-   `geom_line()` で作成

:::: {.columns}
::: {.column width="50%"}
```{r}
#| echo: true
#| eval: false
ggplot(
  data = economics,
  mapping = aes(x = date, y = unemploy)
) +
  geom_line()
```
:::

::: {.column width="50%"}
```{r}
#| echo: false
#| fig-height: 4
#| fig-width: 5
#| fig-align: center
ggplot(
  data = economics,
  mapping = aes(x = date, y = unemploy)
) +
  geom_line()
```
:::
::::


---


### 面グラフ (Area Chart)

-   `geom = "area", stat = "identity", position = "stack"`

-   `geom_area()` で作成

:::: {.columns}
::: {.column width="50%"}
```{r}
#| echo: true
#| eval: false
ggplot(
  data = economics,
  mapping = aes(x = date, y = unemploy)
) +
  geom_area()
```
:::

::: {.column width="50%"}
```{r}
#| echo: false
#| fig-height: 4
#| fig-width: 5
#| fig-align: center
ggplot(
  data = economics,
  mapping = aes(x = date, y = unemploy)
) +
  geom_area()
```
:::
::::


---

### ヒートマップ (Heatmap)

-   `geom = "tile", stat = "identity", position = "identity"`

-   `geom_tile()` で作成

:::: {.columns}
::: {.column width="50%"}
```{r}
#| echo: true
#| eval: false
ggplot(
  data = faithfuld,
  mapping = aes(
    x = eruptions,
    y = waiting,
    fill = density
  )
) +
  geom_tile()
```
:::

::: {.column width="50%"}
```{r}
#| echo: false
#| fig-height: 4
#| fig-width: 5
#| fig-align: center
ggplot(
  data = faithfuld,
  mapping = aes(
    x = eruptions,
    y = waiting,
    fill = density
  )
) +
  geom_tile()
```
:::
::::


---

### 等高線図 (Contour Plot)

-   `geom = "path", stat = "contour", position = "identity"`

-   `geom_contour()` で作成

:::: {.columns}
::: {.column width="50%"}
```{r}
#| echo: true
#| eval: false
ggplot(
  data = faithfuld,
  mapping = aes(
    x = eruptions,
    y = waiting,
    z = density
  )
) +
  geom_contour()
```
:::

::: {.column width="50%"}
```{r}
#| echo: false
#| fig-height: 4
#| fig-width: 5
#| fig-align: center
ggplot(
  data = faithfuld,
  mapping = aes(
    x = eruptions,
    y = waiting,
    z = density
  )
) +
  geom_contour()
```
:::
::::


---


## データの構造を色にする

- 色は審美的属性の中でも特に人間の視覚に強く訴えかける

- データの性質に即したスケールを選ばないと解釈を歪めてしまう

- **3種類の基本パレット**

  1. **Qualitative** (質的)
  
  2. **Sequential** (順序)
  
  3. **Diverging** (発散)


---


### Qualitative: 質的カラーパレット

- 順序や大小関係のない配色

- 因子型変数の塗り分けなどに利用する

```{r}
#| echo: false
#| fig-height: 4
#| fig-width: 14
#| fig-align: center
par.midr(mfrow = c(6, 1))
plot(color.theme("Okabe-Ito"), text = "")
plot(color.theme("HCL"), 5, text = "")
plot(color.theme("Set 1"), text = "")
plot(color.theme("Tableau 10"), text = "")
plot(color.theme("R4"), text = "")
plot(color.theme("Austria"), text = "")
```


---


#### Okabe-Ito: カラーユニバーサルデザイン

```{r}
#| fig-height: 4
#| fig-width: 5
#| fig-align: center
set.seed(42)
ggplot(diamonds |> sample_n(5000)) +
  geom_point(aes(carat, price, color = clarity)) +
  scale_color_okabeito()
```


---


#### HCL: 視覚的平等を保つ設計


```{r}
#| fig-height: 4
#| fig-width: 5
#| fig-align: center
set.seed(42)
ggplot(diamonds |> sample_n(5000)) +
  geom_point(aes(carat, price, color = clarity)) +
  scale_color_hue()
```


---


### Sequential: 順序カラーパレット

- 明度や彩度が連続的に変化

- 一方向に増加する数値を表現するときに利用する

```{r}
#| echo: false
#| fig-height: 4
#| fig-width: 14
#| fig-align: center
par.midr(mfrow = c(6, 1))
plot(color.theme("Viridis"), text = "")
plot(color.theme("bluescale"), text = "")
plot(color.theme("Grays"), text = "")
plot(color.theme("Heat"), text = "")
plot(color.theme("Mako"), text = "")
plot(color.theme("tokyo"), text = "")
```


---


#### Viridis: 数値の変化と視覚的変化が一致するように数学的に設計

```{r}
#| fig-height: 4
#| fig-width: 5
#| fig-align: center
ggplot(faithfuld, aes(eruptions, waiting, fill = density)) +
  geom_tile() +
  scale_fill_viridis_c()
```


---


### Diverging: 発散カラーパレット

- 基準色を中心に両極端へ向けて変化する配色

- ゼロや平均値などを基準に持つ変数の可視化に利用する

```{r}
#| echo: false
#| fig-height: 4
#| fig-width: 14
#| fig-align: center
par.midr(mfrow = c(6, 1))
plot(color.theme("RdBu"), text = "")
plot(color.theme("Temps"), text = "")
plot(color.theme("Spectral"), text = "")
plot(color.theme("Berlin"), text = "")
plot(color.theme("Zissou 1"), text = "")
plot(color.theme("Hiroshige"), text = "")
```


---


#### Temps: 色彩豊かな発散パレット

```{r}
#| fig-height: 4
#| fig-width: 5
#| fig-align: center
ggplot(faithfuld, aes(x = eruptions, y = waiting, fill = density)) +
  geom_tile() +
  scale_fill_theme("Temps", middle = 0.01)
```


---


## Storytelling With Data

- **探索的**な可視化

  - データの識別性を高めるために審美的属性を利用する

- **説明的**な可視化: 伝えたいメッセージを強調

  - 注目すべきデータを強調するために審美的属性を利用する
  
  - 主役以外の部分を**グレーアウト**し、読者の視線を誘導する


---


```{r}
#| fig-height: 5
#| fig-width: 7.5
#| fig-align: center
ggplot(data = diamonds) +
  geom_bar(
    mapping = aes(x = clarity, fill = ifelse(carat < 1, "<1", ">1")),
    position = "fill"
  ) +
  scale_fill_theme("highlight?accent='steelblue4';which=2") +
  labs(
    title = "透明度が高いほど大きなダイヤモンドの割合は低下する",
    fill = "カラット",
    x = "クラリティ",
    y = "割合"
  ) +
  theme_light(ink = "gray10")
```


---


```{r}
#| fig-height: 5
#| fig-width: 7.5
#| fig-align: center
#| message: false
#| warning: false
ggplot(
  data = Bikeshare,
  mapping = aes(
    x = hr,
    color = ifelse(workingday, "平日", "休日"),
    group = as.factor(workingday)
  )
) +
  annotate(
    "rect", xmin = 8.5, xmax = 9.5, ymin = -Inf, ymax = Inf,
    fill = "salmon", alpha = .2
  ) +
  annotate(
    "rect", xmin = 17.5, xmax = 19.5, ymin = -Inf, ymax = Inf,
    fill = "salmon", alpha = .2
  ) +
  geom_line(
    stat = "summary", linewidth = 1,
    mapping = aes(y = registered)
  ) +
  geom_point(
    stat = "summary", size = 3,
    mapping = aes(y = registered)
  ) +
  labs(
    title = "貸自転車サービスの登録者の多くは通勤のために自転車を利用",
    x = "時", # "Hour",
    y = "登録者による利用数", # "Number of Bikers",
    color = NULL,
  ) +
  scale_color_theme("highlight?which=2;accent='firebrick2'") +
  theme_light(ink = "gray10") +
　theme(legend.position = "bottom")
```


---


## Enjoy!!

- **ggplot2** は可視化における最強の道具

- データの構造に合致した **Layer** と **Scale** を組み合わせて、データの理解を深める可視化に取り組もう！


---


### 関連リンク集

- **ggplot2 Extensions**
  
    https://exts.ggplot2.tidyverse.org/

- **All Your Figure Are Belong To Us**

    https://yutannihilation.github.io/allYourFigureAreBelongToUs/

- **Storytelling With Data - ggplot**

    https://github.com/adamribaudo/storytelling-with-data-ggplot?tab=readme-ov-file

- Hadley Wickham (2010), "**A Layered Grammar of Graphics**"

    https://vita.had.co.nz/papers/layered-grammar.pdf


---
