---
title: "データの可視化"
subtitle: "Tokyo.R #120"
date: "2026-04-18"
format: 
  revealjs:
    theme: default
    slide-number: true
    code-line-numbers: true
    chalkboard: true
    width: 1280
    height: 720
execute:
  freeze: true
---

## 使用パッケージ

```{r library}
#| message: false
#| warning: false
#| echo: false
# ggplot2
library(ggplot2)

# ggplot2 extensions
library(ggrepel)
library(midr)
library(midnight)
library(khroma)
library(MetBrewer)
library(RColorBrewer)
library(viridisLite)

# data handling
library(dplyr)

# data providers
library(gapminder)
library(rnaturalearth)
library(fmsb)
library(ISLR2)

#| echo: false
pkgs <- search() |>
  Filter(f = function(x) grepl("package:", x)) |>
  gsub(pattern = "package:", replacement = "") |>
  sapply(FUN = function(x) as.character(packageVersion(x))) |>
  rev()
cat(paste0("- ", names(pkgs), ": ", pkgs), sep = "\n")
```

---

## ggplot2 パッケージを使おう

- 探索的な可視化は、そのデータを理解するための第一歩
- **ggplot2** は探索的な可視化に最適なパッケージ
  - 多彩で柔軟な表現が可能
  - **ggforce**、**patchwork**、**gganimate** などの拡張パッケージも豊富

---

```{r mtcars}
#| fig-height: 5
#| fig-width: 7.5
#| fig-align: center
#| message: false
#| warning: false
#| code-fold: true
ggplot(mtcars, aes(x = hp, y = mpg)) +
  geom_smooth(method = "gam", formula = y ~ s(x, bs = "cs"), 
              color = "grey80", fill = "grey90", alpha = 0.5) +
  geom_point(aes(size = wt, color = factor(cyl)), alpha = 0.8) +
  geom_text_repel(
    aes(label = rownames(mtcars)),
    size = 3,
    box.padding = 0.4,
    point.padding = 0.2,
    segment.alpha = 0.5,
    max.overlaps = 15
  ) +
  scale_size_continuous(range = c(1, 8)) +
  scale_color_brewer(palette = "Set1") +
  labs(
    x = "Gross Horsepower",
    y = "Fuel Efficiency (Miles per Gallon)",
    size = "Weight",
    color = "Cylinders"
  ) +
  theme_midr(grid = "xy") +
  theme(legend.position = "bottom")
```

---

```{r gapminder}
#| fig-height: 5
#| fig-width: 7.5
#| fig-align: center
#| warning: false
#| message: false
#| code-fold: true
ggplot(
  data = gapminder,
  mapping = aes(
    x = gdpPercap,
    y = lifeExp,
    color = continent
  )
) +
  geom_point() +
  geom_smooth(method = "gam", formula = y ~ s(x)) +
  scale_x_log10() +
  scale_color_theme(theme = "moon") +
  scale_fill_theme(theme = "moon") +
  theme_midr(grid = "xy") +
  theme(legend.position = "bottom") +
  labs(x = "GDP per Capita", y = "Life Expectancy")
```

---

```{r life_expectancy}
#| fig-height: 5
#| fig-width: 7.5
#| fig-align: center
#| warning: false
#| message: false
#| code-fold: true
japan <- ne_states(
  country = "japan",
  returnclass = "sf"
) |>
  mutate (
    name = name |>
      gsub(pattern = "Ō", replacement = "O") |>
      gsub(pattern = "ō", replacement = "o") |>
      gsub(pattern = "Kochi", replacement = "Kouchi")
  ) |>
  left_join(
    Prefe0 |> select(PNAME, E0F.2020),
    by = c("name" = "PNAME")
  )

legend_label = "Years"

ggplot(data = japan) +
  geom_sf(
    mapping = aes(
      color = E0F.2020,
      fill = E0F.2020
    )
  ) +
  scale_color_theme("eclipse", middle = 87.74) +
  scale_fill_theme("eclipse", middle = 87.74) +
  coord_sf(
    xlim = c(125.5, 146.5), ylim = c(26.5, 45.0)
  ) +
  labs(
    fill = legend_label, color = legend_label,
    title = "Life Expectancy at Birth by Prefecture",
    subtitle = "Japan, Female, 2020 — Average: 87.7 Years"
  ) +
  theme_midr(grid = "xy") +
  theme(
    legend.key.height = unit(55, "pt")
  )
```

---

```{r penguins}
#| fig-height: 5
#| fig-width: 7.5
#| fig-align: center
#| message: false
#| warning: false
#| code-fold: true
ggplot(penguins, aes(x = bill_len, y = bill_dep, fill = species, size = body_mass)) +
  geom_point(shape = 21) +
  scale_fill_theme("mako@qual?alpha=.5") +
  facet_grid(. ~ toupper(island)) +
  labs(x = "Bill Length", y = "Bill Depth", fill = "Species", size = "Body Mass") +
  theme_midr(grid = "xy") +
  theme(
    legend.position = "bottom",
    strip.background = element_rect(fill = "gray10", color = "gray10", size = 1.5)
  ) + 
  guides(fill = guide_legend(override.aes = list(size = 4))) 
```
---

## The Layered Grammar of Graphics

- プロットを、散布図や棒グラフなどの典型的パターンではなく、抽象的な構成要素からなる **Layer（層）** として構築する理論

* **Defaults**: プロットで共通して用いる基盤。データ (`data`) と審美的属性の対応付け (`mapping`) を含む。
* **Layer**: プロット図形的要素 (`geom`) 、統計的変換 (`stat`)、配置 (`position`)
* **Scale**: データの値を、位置・色・サイズなどの審美的属性に変換
* **Coord**: 位置を描画領域に対応付ける座標系
* **Facet**: データの分割表示方法

---

### 理論と短縮関数

:::: {.columns}

::: {.column width="50%"}
**厳密なコード表現**
```{r}
#| eval: false
ggplot() +
  layer(
    data = diamonds,
    mapping = aes(x = carat, y = price),
    geom = "point",
    stat = "identity",
    position = "identity"
  ) +
  scale_y_continuous() +
  scale_x_continuous() +
  coord_cartesian()
```
:::

::: {.column width="50%"}
**実際のコード (短縮関数)**
```{r}
#| eval: false
ggplot(diamonds, aes(carat, price)) +
  geom_point()
```

*内部でデフォルトの `stat` や `position` を補完している*
:::

::::

---

### 散布図と度数グラフ

:::: {.columns}
::: {.column width="50%"}
**散布図** (`geom_point`)
```{r}
#| fig-height: 4
ggplot(diamonds) +
  geom_point(aes(carat, price)) +
  scale_x_log10() + scale_y_log10()
```
:::

::: {.column width="50%"}
**度数グラフ** (`geom_bar`)
```{r}
#| fig-height: 4
ggplot(diamonds) +
  geom_bar(aes(clarity))
```
:::
::::

---

### ヒストグラムと密度曲線

:::: {.columns}
::: {.column width="50%"}
**ヒストグラム** (`geom_histogram`)
```{r}
#| fig-height: 4
ggplot(diamonds) +
  geom_histogram(aes(price), bins = 20) +
  scale_x_log10()
```
:::

::: {.column width="50%"}
**密度曲線** (`geom_density`)
```{r}
#| fig-height: 4
ggplot(diamonds, aes(price)) +
  geom_density() +
  scale_x_log10()
```
:::
::::

---

## データの構造を色にする

色は人間の視覚に最も強く訴えかける要素。
データの性質に即したスケールを選ばないと、解釈を歪める原因に。

**3つの基本パレット**

1. **Qualitative** (質的)
2. **Sequential** (順序)
3. **Diverging** (発散)

---

### 1. Qualitative: 質的カラーパレット

順序や大小関係がない配色。因子型変数の塗り分けに。

```{r}
#| fig-height: 4.5
#| output-location: column
set.seed(42)
ggplot(diamonds |> sample_n(5000)) +
  geom_point(aes(carat, price, color = clarity)) +
  scale_color_okabeito() +
  theme_midr()
```

* **Okabe-Ito**: カラーユニバーサルデザイン
* **HCL**: 視覚的平等を保つ設計

::: {.callout-tip}
## paletteer パッケージ
`scale_color_paletteer_d()` などを使えば、R上の無数のパレットを統一インターフェースで呼び出せます。
:::

---

### 2. Sequential: 順序カラーパレット

明度や彩度が連続的に変化。一方向に増加する数値に。

```{r}
#| fig-height: 4.5
#| output-location: column
ggplot(faithfuld, aes(eruptions, waiting, fill = density)) +
  geom_tile() +
  scale_fill_viridis_c() +
  theme_midr()
```

* **Viridis**: 数値の変化と視覚的変化が一致するように数学的に設計。

---

### 3. Diverging: 発散カラーパレット

基準値（ゼロや平均値）を中心に、両極端へ向けて濃くなる配色。

```{r}
#| fig-height: 4.5
#| output-location: column
ggplot(faithfuld, aes(eruptions, waiting, fill = density)) +
  geom_tile() +
  scale_fill_theme("RdBu", middle = 0.01) +
  theme_midr()
```

* **Red-Blue**: 直感的でポピュラーな発散表現。

---

## Storytelling With Data

### 識別のための配色から「強調」の配色へ

* **探索的フェーズ**: データの全容を把握（識別性）
* **説明的フェーズ**: 伝えたいメッセージを強調

主役以外の部分を**グレーアウト**し、視線を誘導する。

---

### 説明的な可視化の例

```{r}
#| fig-height: 5
#| fig-width: 8
#| code-fold: true
ggplot(data = diamonds) +
  geom_bar(
    mapping = aes(x = clarity, fill = ifelse(carat < 1, "<1", ">1")),
    position = "fill"
  ) +
  scale_fill_theme("highlight?accent='steelblue4';which=2") +
  labs(
    subtitle = "透明度が高いほど大きなダイヤモンドの割合は低下する",
    fill = "カラット",
    x = "クラリティ",
    y = "割合"
  ) +
  theme_light(ink = "gray10")
```

::: {.callout-note}
条件を満たすデータのみを色付けするなら `gghighlight` パッケージも有効です。
:::

---

## Enjoy !!

**ggplot2** はデータから柔軟にプロットを作り上げるための最強の道具です。

レイヤーの骨格と、構造に合致したカラーパレットで、
データの理解を深める可視化を！

---

### References

* **ggplot2 Extensions**: https://exts.ggplot2.tidyverse.org/
* **All Your Figure Are Belong To Us**: ギャラリー
* **Storytelling With Data - ggplot**: Cole Nussbaumer Knaflic のプロット再現
* Hadley Wickham 論文: *A Layered Grammar of Graphics* (2010)
